臺灣高等法院民事判決
110年度上易字第836號
上  訴  人  江駿杰  
訴訟代理人  陳大俊律師
被 上訴 人  江濬深  
            江鴻浪  
共      同
訴訟代理人  王志陽律師
上列當事人間請求拆屋還地等事件，上訴人對於中華民國110年3
月30日臺灣新竹地方法院109年度訴字第814號第一審判決提起上
訴，並為訴之減縮，本院於110年12月21日言詞辯論終結，判決
如下：
    主      文
上訴駁回。
第二審訴訟費用（除減縮部分外）由上訴人負擔。
    事實及理由
壹、程序方面：
一、按訴之變更或追加，非經他造同意，不得為之；但擴張或減
    縮應受判決事項之聲明者，不在此限，民事訴訟法第446條
    第1項、第255條第1項第3款定有明文。查上訴人於原審主張
    被上訴人無權占用其所有坐落新竹縣○○鄉○○段000地號土地
    （下稱系爭土地），依民法第767條第1項及第179條之規定
    ，求為命：㈠被上訴人應將坐落系爭土地上如附圖所示編號A
    、B、C部分（面積合計353.91平方公尺）之地上物（下稱系
    爭地上物）拆除，並騰空返還該部分土地予上訴人。㈡被上
    訴人應給付上訴人新臺幣（下同）125,990元，及自起訴狀
    繕本送達翌日起至清償日止，按年息5％計算之利息，並自起
    訴狀繕本送達翌日起至返還前項土地之日止，按月給付上訴
    人2,099元。經原審判決敗訴，提起上訴，撤回不當得利部
    分之請求，減縮請求如上訴聲明（見本院卷第59頁），核與
    前揭規定相符，應予准許。
二、按當事人在第二審訴訟程序不得提出新攻擊或防禦方法。但
    對於在第一審已提出之攻擊或防禦方法為補充，或如不許其
    提出顯失公平者，不在此限，民事訴訟法第447條第1項第3
    款、第6款定有明文。查上訴人於本院主張如認兩造間就系
    爭土地具使用借貸契約存在，伊因個人土地規劃，需用系爭
    土地，依民法第472條第1款規定終止該使用借貸契約等語（
    見本院卷第51至54頁），係為被上訴人抗辯對系爭土地有使
    用借貸契約之占用權源之攻擊方法所為補充，如不許其提出
    有失公平，依上開說明，自應准許上訴人提出。
貳、實體方面：　　
一、上訴人主張：兩造為兄弟關係，伊曾於民國93年間出借系爭
    土地供被上訴人建築門牌號碼新竹縣○○鄉○○路000巷0號2層
    房屋（下稱系爭房屋）及周圍車庫、發電機等系爭地上物使
    用（下稱系爭使用借貸契約），詎伊家計發生變化，不但即
    將退休，以目前存款不足維持退休後之正常生活，且伊兩子
    於106年間均確診罹患亞斯伯格症，因身心障礙將來顯難獨
    立生活自食其力，須賴父母資助及照顧，而伊配偶長年照顧
    伊母親及兩名身心障礙兒子，身心疲憊不堪，近年又接受婦
    科重大手術，現已無法外出工作，伊僅有系爭土地可供運用
    活化以改善家庭經濟，均係當初出借系爭土地予被上訴人興
    建系爭房屋時無法預知之狀況，合於民法第472條第1款規定
    ，伊自得終止系爭使用借貸契約等情。爰依民法第767條第1
    項之規定，求為命被上訴人應拆除系爭地上物，及給付如起
    訴聲明所載不當得利之判決等語。原審為上訴人全部敗訴之
    判決，並減縮上訴聲明：㈠原判決關於駁回上訴人下開第二
    項之訴部分廢棄。㈡上開廢棄部分，被上訴人應將系爭地上
    物拆除，並騰空返還該部分土地予上訴人。
二、被上訴人則以：系爭土地為兩造先父留下曬穀場，由上訴人
    分割繼承取得，因鄰近新竹科學園區上班族有租屋需求，上
    訴人同意伊等出資於系爭土地上興建系爭房屋隔成套房出租
    ，伊等因此投入巨額資金興建，且均已退休多年，無其他收
    入，僅賴出租系爭房屋維持生活，上訴人未舉證有何不可預
    知情事，或有自己需用系爭土地情形，尚不得依民法第472
    條第1款規定終止系爭使用借貸契約，上訴人於系爭使用借
    貸契約使用目的完成前，請求伊等拆除地上物及返還土地，
    有違誠信原則等語，資為抗辯。並答辯聲明：上訴駁回。
三、按稱使用借貸者，謂當事人一方以物交付他方，而約定他方
    於無償使用後返還其物之契約。而借用人應於契約所定期限
    屆滿時，返還借用物；未定期限者，應於依借貸之目的使用
    完畢時返還之。分別為民法第464條、第470條第1項前段所
    明定。查上訴人為系爭土地所有權人，系爭地上物為被上訴
    人於93年間出資興建，作為出租套房使用，兩造間就系爭土
    地有未定期限之借貸契約等情，有系爭土地所有權狀、土地
    登記謄本等件為證（見調卷第17頁、第45頁），且為兩造所
    不爭執（見本院卷第280頁），均堪信為真實。則兩造成立
    系爭使用借貸契約既係為興建系爭房屋作為出租之用，且未
    訂定借用期限，依兩造使用借貸目的，顯非有相當之期限不
    能達其目的，應解為至少迄至系爭房屋不堪使用程度，為被
    上訴人使用目的完畢之時。
四、次按貸與人因不可預知之情事，自己需用借用物者，得終止
    契約，民法第472條第1款固定有明文。所謂不可預知之情事
    ，指在訂立使用借貸契約後發生締約時無法預見情事言，所
    謂自己需用借用物，指貸與人有自己需用借用物之原因事實
    而言。又當事人主張有利於己之事實者，就其事實有舉證之
    責任，民事訴訟法第277條前段定有明文。上訴人主張其有
    民法第472條第1款終止系爭使用借貸契約事由，為被上訴人
    所否認，上訴人自應就此事由存在先負舉證責任。雖上訴人
    主張其即將退休，其子均於106年間確診罹患亞斯伯格症致
    身心障礙，有賴其與配偶資助照顧，配偶因無法工作且須照
    顧兩子及其母親，近年又接受婦科重大手術，其目前存款不
    足維持退休後之正常生活等情，固據其提出第一銀行存摺影
    本、新竹縣政府稅務局108年11月28日新縣稅東字第1080043
    210B號函、勞動部勞工保險局104年11月6日保普核字第1040
    71246214號函、購買高鐵月票證明、身心障礙手冊影本、診
    斷證明書等件為證（見原審卷第167頁至第189頁）。惟上訴
    人自承其自79年起即與其母同住，97年後因其母有失智傾向
    ，故由配偶在家照顧至102年逝世等語（見原審卷第159至16
    4頁、本院卷第99頁），證人即兩造姊妹江瑞珠並證稱：伊
    母親有老人年金，由伊管理母親的錢，依伊所知母親應該不
    會用到上訴人的錢來扶養等語（見原審卷第118頁），且上
    訴人屆齡即應退休，上訴人亦未提出其照顧母親耗費資產而
    影響生計，或退休後所獲權益不足供日常生活所需等情事，
    則關於上訴人照顧母親及將退休等情，難謂屬兩造締結系爭
    使用借貸契約時不可預知情事。雖上訴人之子於106年鑑定
    出有亞斯伯格症候群，惟兩子分別於88年、89年出生（見原
    審卷第181至187頁），上訴人自承兩子一直以來均有注意力
    無法集中、語言溝通障礙及情緒控制等問題（見原審卷第16
    4頁），亦難認上訴人迄至106年間始知其子患有亞斯伯格症
    候群情事，且均屬輕度障礙等級，依目前社會發展情形，亦
    難認其等無法獨立生活，未來均須由上訴人照顧扶養，而上
    訴人配偶所為婦科手術尚非重大傷病，上訴人未能證明因此
    家庭支出受有何重大影響，況其復自承自93年起另有套房出
    租收益等語（見本院卷第219頁），難認上訴人已證明其經
    濟狀況於締約後發生無法預知情事。又上訴人陳稱因系爭土
    地位於台灣積體電路製造股份有限公司研發總部及2奈米建
    廠用地，展望將來發展，無論用於興建廠房出租或直接出售
    予科技業建廠，均為可行之使用收益方式，即使不能興建大
    樓，興建民宿經營也是一個方法等語（見本院卷第100頁、1
    08頁），堪認上訴人並無明確使用計畫，亦難認其有因不可
    預知情事而自己需用系爭土地之原因事實，上訴人復未能提
    出其他證據以實其說，則上訴人依民法第472條第1款規定事
    由主張終止系爭使用借貸契約云云，即無可採。
五、基此，兩造間就系爭土地成立系爭使用借貸契約，並未定有
    期限，且系爭房屋為2層樓鋼構水泥建築，業據現場勘驗明
    確（見原審卷第83頁），迄今使用僅17年，依其借貸之目的
    ，亦不能認定被上訴人已使用完畢，故被上訴人基於系爭使
    用借貸契約占有系爭土地，自屬有權占有。則上訴人依民法
    第767條第1項之規定，請求被上訴人拆除系爭地上物，將該
    部分土地騰空遷讓返還上訴人，為無理由。
六、綜上所述，上訴人依民法第767條第1項規定，請求被上訴人
    將系爭地上物拆除，並騰空返還該部分土地予上訴人，為無
    理由，不應准許。原審為上訴人敗訴之判決，並駁回其假執
    行之聲請，並無不合。上訴意旨指摘原判決此部分不當，求
    予廢棄改判，為無理由，應予駁回。
七、本件事證已臻明確，兩造其餘之攻擊或防禦方法及所用之證
    據，經本院斟酌後，認為均不足以影響本判決之結果，爰不
    逐一論列，附此敘明。
八、據上論結，本件上訴為無理由，依民事訴訟法第449條第1項
    、第78條，判決如主文。
中　　華　　民　　國　　111 　年　　1 　　月　　11　　日
                  民事第四庭    
                        審判長法  官  傅中樂
                              法  官  汪曉君
                              法  官  管靜怡 
正本係照原本作成。
不得上訴。
中　　華　　民　　國　　111 　年　　1 　　月　　11　　日

　　　　　　　　　　　　　    書記官  蕭進忠